臺灣高等法院刑事判決
                                   108年度上訴字第3404號
上  訴  人  臺灣臺北地方檢察署檢察官
被      告  周君儀



選任辯護人  楊擴擧律師
上列上訴人因被告偽造文書案件，不服臺灣臺北地方法院108年
度訴字第188 號，中華民國108 年9 月12日第一審判決（起訴案
號：臺灣臺北地方檢察署106 年度偵字第22560 號），提起上訴
，本院判決如下：
    主  文
上訴駁回。
    事  實
一、周君儀為臺灣怡和保全股份有限公司（址設臺北市○○區○○○
    路00號9 樓之1 ，下稱怡和保全公司）之財務長，湯善亦（
    本案發生時原名湯雅評）為監察人，於民國103 年6 月19日
    ，怡和保全公司為變更公司經理人，並呈報臺北市政府為變
    更登記而召開董事會，周君儀明知湯善亦未出席該次董事會
    ，竟基於行使及偽造私文書、使公務員登載不實之犯意，冒
    用湯善亦之名義，於103 年6 月19日，在怡和保全公司位於
    上址內，於怡和保全公司103 年6 月19日董事會簽到簿，偽
    造「湯雅評」之署名1 枚，表彰湯善亦有出席董事會之旨而
    偽造該私文書，該次董事會並作成解任現任經理人郭志裕、
    聘任新任經理人李雲鵬之決議，後於同年7 月4 日，周君儀
    即持上揭簽到簿及該次董事會議紀錄向臺北市政府辦理公司
    解任經理人、聘任經理人之變更登記而行使之，使承辦之公
    務員經書面形式上審查後，以臺北市政府103 年7 月4 日府
    產業商字第10385659600 號函，准予怡和保全公司申請解任
    經理人、聘任經理人之變更登記，並在怡和保全公司變更登
    記表上，登載李雲鵬為新任經理人之不實事項，足以生損害
    於湯善亦及主管機關對於公司管理之正確性。
二、案經湯善亦訴由臺北市政府警察局松山分局移請臺灣臺北地
    方檢察署檢察官偵查後起訴。
    理  由
壹、證據能力按被告以外之人於審判外之陳述，雖不符刑事訴訟
    法第159條之1 至第159 條之4 規定，而經當事人於審判程
    序同意作為證據，法院審酌該言詞陳述或書面陳述作成時之
    情況，認為適當者，亦得為證據；當事人、代理人或辯護人
    於法院調查證據時，知有該法第159 條第1 項不得為證據之
    情形，而未於言詞辯論終結前聲明異議者，視為有前項之同
    意，同法第159 條之5 定有明文。本件檢察官、被告周君儀
    及辯護人對於本判決所引用下述被告以外之人於審判外之陳
    述，均未爭執其證據能力，本院審酌該等證據作成時之情況
    ，並無不宜作為證據或證明力明顯過低之情事，以之作為證
    據應屬適當，依刑事訴訟法第159 條之5 第1 項規定，均得
    作為證據。另本判決所引用之非供述證據，查無違反法定程
    序取得之情形，依刑事訴訟法第158 條之4 規定反面解釋，
    均具證據能力。
貳、認定事實所憑證據及理由上揭事實，被告周君儀雖於原審中
    否認涉有偽造文書犯行，惟於本院則坦承不諱，核與證人即
    告訴人湯善亦於警詢、偵查、原審審理中之指述、證人即怡
    和保全公司董事劉東奇、何梨貞、郭志裕於警詢、偵查中之
    證述相符（他字卷第33-36 頁、第134-135 頁、第187-189 
    頁、偵字卷第11頁、第30-32 頁、第63-64 頁、第93-99 頁
    、原審訴字卷105-132 頁），並有怡和保全公司103 年6 月
    19日董事會議紀錄、董事會簽到簿、101 年10月17日湯雅評
    監察人願任同意書、臺北市政府103 年7 月4 日府產業商字
    第10385659600 號函暨公司設立登記表、怡和保全公司變更
    登記申請書暨規費收據在卷可稽（他字卷第111-114 頁、第
    169 反頁、原審訴字卷第35-38頁）。是被告自白堪認與事
    實相符，本件事證已明，犯行堪以認定。
參、論罪
一、按刑法上偽造署押罪，係指單純偽造簽名、畫押而言，倘在
    制式之書類上偽造他人簽名，已為一定意思表示，具有申請
    書或收據等類性質者，則係犯偽造文書罪（最高法院85年度
    台非字第146 號判決意旨參照）。是以在制式文書上偽造他
    人之署押，究係構成偽造文書或偽造署押，應從文書於簽署
    後整體所表彰之意涵觀之，倘簽署後之文書足以彰顯簽署人
    有對外表示一定之意思時，即屬偽造文書，若簽署人簽署之
    原意僅在表示其人格同一性之證明，而無其他法律上之用意
    ，應僅單純構成偽造署押之行為。被告於董事會簽到簿上偽
    造「湯雅評」之署名，由形式上觀之，已足表示被告係利用
    「湯雅評」之名義，表彰告訴人有出席該次董事會之意思，
    應認上揭簽到簿屬刑法第210 條規定之私文書。
二、核被告所為，係犯刑法第216 條、第210 條之行使偽造私文
    書罪，以及同法第214 條之使公務員登載不實罪。被告在私
    文書上偽造署押之行為，為偽造私文書之部分行為，應為偽
    造私文書之行為所吸收，而其偽造私文書之低度行為，為行
    使之高度行為所吸收，不另論罪。又本次董事會召開目的即
    係為將公司變更經理人乙事送交主管機關辦理變更登記，是
    被告於偽造私文書後，連同該次董事會議紀錄向主管機關辦
    理變更登記以行使，並使主管機關為變更登記，依一般社會
    經驗認知，偽造私文書後持以行使，及使公務員登載不實文
    書之犯行，在法律上應以一行為評價處罰較為適當，故被告
    係以一行為觸犯上開2 罪，為想像競合犯，應依刑法第55條
    規定，從一重論以行使偽造私文書罪。
肆、駁回上訴之理由
一、原審詳查後，認被告上開犯行明確，適用刑法第210 條、第
    214 條、第216 條、第55條前段、第41條第1 項前段、第21
    9 條，刑法施行法第1 條之1 第1 項、第2 項前段，並審酌
    被告身為怡和保全公司財務長，本應依循法律規定處理公司
    業務，竟未徵得告訴人同意，擅自偽造告訴人之簽名，並持
    以辦理變更登記，危害主管機關對於公司登記管理之正確性
    ，且未與告訴人達成調解或獲得諒宥，又被告無犯罪前科等
    一切情況，量處有期徒刑3 月，並諭知易科罰金之折算標準
    為1 千元折算1 日，再就沒收部分以：董事會簽到簿上偽造
    之「湯雅評」署名1 枚（他字卷第171 頁反面），應依刑法
    第219 條規定宣告沒收。被告以上開文書向臺北市政府行使
    辦理變更登記，該文書既經承辦人員收執，即非被告所有之
    物，而無庸宣告沒收。核其認事用法並無違誤，量刑及沒收
    亦屬妥適，應予維持。
二、檢察官上訴意旨以：被告上開偽造文書之行為時間點在103
    年6 月19日，而行使偽造私文書與使公務員登載不實之行為
    係在103 年7 月4 日。又上開二行為相隔半月，實不存在有
    時間、空間上密接性，而原判決竟認103 年7 月4 日之行使
    偽造私文書罪嫌吸收103 年6 月19日之偽造私文書罪嫌，而
    使被告憑空消失一罪，此並不足以正確評價被告之犯行。另
    被告於偽造私文書後，連同該次董事會議紀錄向主管機關辦
    理變更登記以行使，二行為雖有部分犯罪行為重合，然此並
    非完全重複之一行為使，而得適用刑法想像競合之規定，故
    被告之行為應該當複數罪嫌，方為妥適；另被告否認犯行，
    犯後態度不佳，量刑過輕，請求撤銷原判決，另為適當之判
    決等語。
三、按偽造私文書後，復進而自為行使者，則其低度之偽造行為
    ，應為高度之行使行為所吸收，祇應成立行使偽造私文書罪
    ，不能於行使偽造私文書罪外，又論以偽造私文書罪。其二
    者間吸收關係之存在，並不以偽造後立即行使為必要，縱其
    偽造後間隔相當時間以後始起意予以行使，仍不影響二者間
    具有高低度吸收關係之本質。（最高法院95年台上920 號判
    決可資參照）本件被告偽造文書之行為時間點係於103 年6
    月19日，而將上揭董事會簽到簿於103 年7 月4 日送交臺北
    市政府，中間雖有時間差距，惟被告公司召開董事會之目的
    即係為將公司變更經理人乙事之會議記錄送交主管機關辦理
    變更登記，是被告偽造董事會簽到簿上簽名之時，即有將該
    簽到簿及會議記錄之後一併行使交付主管機關之意，故依上
    揭最高法院判決之意旨，不影響二者間具有高低度吸收關係
    之本質，是本件不應論以數罪併罰。又被告雖於原審否認犯
    罪，於本院則坦承犯行不諱；至告訴人請求賠償1 百萬元，
    被告稱無力賠償難以達成和解乙節，衡酌1 百萬元並非小額
    ，亦難認被告所言係推諉之詞，犯後態度不佳，是檢察官認
    原審適用法律違誤及量刑過輕，並無理由。
四、本件原審認事用法，洵無違誤，量刑亦屬妥適，檢察官上訴
    ，指謫原判決不當，並無理由，應予駁回。
據上論斷，應依刑事訴訟法第368 條，判決如主文。
本案經檢察官蔡沛珊提起公訴，檢察官李山明提起上訴，檢察官
蔡名堯到庭執行職務。
中　　華　　民　　國　　108 　年　　12　　月　　31　　日
                  刑事第八庭    審判長法　官  陳世宗
                                      法　官  吳勇毅
                                      法　官  呂寧莉
以上正本證明與原本無異。
如不服本判決，應於收受送達後10日內向本院提出上訴書狀，其
未敘述上訴之理由者並得於提起上訴後10日內向本院補提理由書
（均須按他造當事人之人數附繕本）「切勿逕送上級法院」。
                                      書記官  賴資旻
中　　華　　民　　國　　109 　年　　1 　　月　　2 　　日